【裁判字號】    99,上易,154
【裁判日期】    990831
【裁判案由】    分割共有物
【裁判全文】
臺灣高等法院臺南分院民事判決    99年度上易字第154號
上  訴  人  丙○○
訴訟代理人  丁○○
視同上訴人  庚○○
            甲○○
            辛○○
兼 上 一人
訴訟代理人  己○○
被 上 訴人  乙○○
訴訟代理人  戊○○
上列當事人間因請求分割共有物事件，上訴人對於中華民國99年
4月27日臺灣臺南地方法院第一審判決（98年度訴字第1576號）
提起上訴，本院於99年8月17日言詞辯論終結，判決如下：
    主  文
原判決關於分割方法之裁判廢棄。
兩造共有坐落臺南市○區○○○段四三五之一八地號，地目旱，
面積一百五十五平方公尺，應分割如附圖所示：編號A部分，面
積六十二平方公尺，分歸視同上訴人庚○○、辛○○、己○○、
甲○○按應有部分各四分之一保持共有；編號B部分，面積五十
平方公尺，分歸上訴人丙○○取得；編號C部分，面積四十三平
方公尺，分歸被上訴人乙○○取得。
被上訴人乙○○應提出新臺幣七十五萬元，分別補償視同上訴人
庚○○、辛○○、己○○、甲○○、丙○○各新臺幣十五萬元。
第二審訴訟費用由兩造按附表應有部分比例負擔。
    事實及理由
甲、程序方面：
一、按應有部分有抵押權者，其權利不因共有物之分割而受影響
    。但權利人經共有人告知訴訟而未參加，其權利移存於抵押
    人所分得之部分，此觀民法第824條之1第2項但書第3款之規
    定甚明，本件視同上訴人辛○○、己○○將系爭土地之應有
    部分設定抵押權予鄭壬○○，其經告知抵押權人鄭壬○○參
    加訴訟，有送達證書在原審卷可按（見原審卷第12頁），雖
    鄭壬○○未參加訴訟，依上開規定，其權利仍應移存於抵押
    人即視同上訴人辛○○、己○○所分得之部分，應先敘明。
二、按訴訟標的對於共同訴訟之各人必須合一確定者，共同訴訟
    中一人之上訴，其效力及於全體，此觀民事訴訟法第56條第
    1項第1款規定自明。本件為請求分割共有物之訴，其訴訟標
    的對於共同訴訟之各人必須合一確定，依前開規定，上訴人
    丙○○上訴之效力及於同造之庚○○、辛○○、己○○、甲
    ○○，爰將之併列為上訴人。
三、次按言詞辯論期日，當事人之一造不到場者，得依到場當事
    人之聲請，由其一造辯論而為判決。前項規定，於訴訟標的
    對於共同訴訟之各人必須合一確定者，言詞辯論期日，共同
    訴訟人中一人到場時，亦適用之，民事訴訟法第385條第1項
    前段、第2項分別定有明文。視同上訴人甲○○經合法通知
    、無正當理由而未到場，核無民事訴訟法第386條各款所列
    情形，爰准被上訴人之聲請，由其一造辯論而為判決。
乙、實體方面：
一、被上訴人起訴主張：
  (一)、按坐落臺南市○區○○○段435-18地號，地目旱，面積15
      5平方公尺之土地（下稱系爭土地）為兩造共有，其應有
      部分如原判決附表所示。查系爭土地依土地使用分區屬中
      密度住宅區，並無不能分割之情事，亦無不分割之特約，
      又因被上訴人所有之同段435-26地號土地毗鄰系爭土地，
      為期合併建築使用，發揮土地之最大效用，實有分割之必
      要，爰提起本件訴訟，就系爭土地訴請分割等語。
  (二)、聲明：同意上訴人提出之分割方案。
二、上訴人則以：視同上訴人甲○○未到庭，亦未提出書狀作何
    聲明或陳述，其餘：
  (一)、上訴人丙○○：如依原判決之分割方式，將使系爭土地更
      為零散，無法單獨建築使用，並影響同段435-25、435-26
      地號2筆土地之建造申請，且分割後之土地應有部分與同
      段435-25、435-26地號土地分歸不同之所有人，有礙進出
      ，易造成第二次糾紛，為此提起上訴。
  (二)、視同上訴人庚○○、辛○○、己○○：對於上訴人丙○○
      所提分割方案均表同意。
  (三)、聲明：
      除土地增減部分按照視同上訴人己○○所提出不動產估價
      報告書鑑定金額互為找補作標準外，如文所示。
三、按分割共有物乃為消滅物之共有狀態，以利土地之融通及增
    進經濟效益，是各共有人，除法令另有規定外，得隨時請求
    分割共有物。但因物之使用目的不能分割或契約訂有不分割
    之期限者，不在此限，為民法第823條第1項所明定。查系爭
    土地地目為旱，依土地使用分區屬中密度住宅區，並無不能
    分割之情事，亦無不分割之特約，又無法達成協議分割之共
    識，業據被上訴人提出土地登記謄本（見原審98年度司南簡
    調字第539號卷第13、36-37頁）為證，並為上訴人所不爭執
    ，堪信為真實。從而，被上訴人依前揭規定，本於系爭土地
    共有人之地位訴請裁判分割，即屬有據，應予准許。
四、次按法院定共有物分割之方法，應斟酌共有人之利害關係、
    共有物之性質、分割後之經濟效用及公共利益等為公平決定
    （最高法院29年上字第1792號判例、69年度台上字第3100號
    、81年度台上字第16號裁判參照）。分割方法為以原物分配
    時，如共有人中有未受分配，或不能按其應有部分受分配者
    ，得以金錢補償之，且以原物為分配時，因共有人之利益或
    其他必要情形，得就共有物之一部分仍維持共有，又為民法
    第824條第3項、第4項所明定。所謂共有人不能按其應有部
    分受分配，應指如依原物之數量，按其應有部分比例分配，
    有害經濟上之利用價值，致分配比例非照應有部分比例為之
    者而言。查：系爭土地位在中華東路2段巷弄，於二巷道中
    間，為用鐵皮圍起來之長三角形土地之一部，內種植香蕉樹
    及雜木，其地形為狹長形，自東北斜向西南，東北邊較寬，
    西南邊較狹窄等情，業據原審及本院勘驗現場，製有勘驗筆
    錄及現場略圖可稽（見原審卷第40-43頁、本院卷第47-49頁
    ）。而系爭土地之西側由北往南與訴外人蔡鳳畢（即視同上
    訴人庚○○、辛○○、己○○之姑姑）所有同段435地號、
    上訴人所有435-25地號、被上訴人所有435-26號緊臨，因系
    爭土地面積僅155平方公尺，極為狹長，採任何之分割方法
    均無法單獨使用，各分得人勢必與435、435-25、435-26併
    合使用始能發揮最大利用價值，如採原審之分割方法，將造
    成如本院卷第7頁附圖所示A-1部分與435-25地號土地、B-1
    部分與435-26地號分歸不同人所有無法併合使用，有礙進出
    ，更無法發揮土地最大利用價值，而採系爭土地按435、435
    -25、435-26地號土地間之地界往東平移分成三分，而可分
    別與前開三筆土地併合使用，自屬有最大經濟效益之分割方
    法，且為上訴人、被上訴人及視同上訴人庚○○、辛○○、
    己○○所同意（見本院卷第80-81頁）。至於如此分割方法
    ，共有人不能按其應有部分受分配，兩造均同意以視同上訴
    人己○○、甲○○等另案提出之玉山不動產估價師事務所不
    動產估價報告書之估價結果互為找補，該上訴人提出之分割
    方案及上開鑑定報告書之估價結果堪可作為分割方案之參考
    依據，應為可採。基上，本件之分割方法如下：系爭土地應
    依同段435、435-25及435-26地號3筆土地之分界線延伸，分
    割為三部分（如附圖所示），其中第一條延伸線以北即附圖
    編號A部分，面積62平方公尺，分歸視同上訴人庚○○、辛
    ○○、己○○、甲○○按應有部分各4分之1保持共有；第一
    、二條延伸線間即附圖編號B部分，面積50平方公尺，分歸
    上訴人丙○○取得；第二條延伸線以南即附圖編號C部分，
    面積43平方公尺，分歸被上訴人乙○○取得。又依上開分割
    方法，視同上訴人庚○○、辛○○、己○○、甲○○等原應
    分配78平方公尺，分割後取得62平方公尺，減少分割面積16
    平方公尺（即每人減少4平方公尺）；上訴人丙○○原應分
    配54平方公尺，分割後取得50平方公尺，減少分割面積4平
    方公尺；被上訴人乙○○原應分配23平方公尺，分割後取得
    43平方公尺，增加分割面積20平方公尺，兩造既均同意以上
    開鑑定報告書之估價結果即每平方公尺新臺幣（下同）37,5
    00元計算互為找補之依據，則被上訴人乙○○增加分割面積
    20平方公尺，其增加土地價值為75萬元【計算式：37,500×
    20＝750,000元】，則被上訴人乙○○應提出75萬元向視同
    上訴人庚○○、辛○○、己○○、甲○○及上訴人丙○○各
    補償15萬元。
五、綜上所述，本件被上訴人請求分割共有物洵屬有據，原判決
    之分割方案係以兩造之既有比例分割，固非無見；惟因未審
    酌兩造在系爭土地上與鄰地相關位置，致造成系爭土地更為
    零散及出入困難之問題，徒增困擾，上訴人並據此提起本件
    上訴，該分割方案即無可維持。又上訴人於本院提出之分割
    方案為兩造均不爭執，兩造復同意依鑑定報告書之估價結果
    互為找補，則上訴意旨指摘原判決之分割方案為不當，求予
    廢棄改判，為有理由。爰由本院將原判決此部分予以廢棄，
    改判如主文第二項所示。
六、本件係因分割共有物而涉訟，兩造之主張及抗辯均為伸張或
    防禦其權利所必要，自應依兩造共有土地之應有部分比例，
    為訴訟費用之負擔。另本件事證已臻明確，至於未論述之爭
    點；兩造其餘攻擊防禦方法及未經援用之證據，經本院斟酌
    後，認為均不足以影響本判決之結果，自無一一詳予論駁之
    必要，併此敘明。
七、據上論結，本件上訴人之上訴為有理由，依民事訴訟法第46
    3條、第385條第1項前段、第450條、第78條、第80條之1、
    第85條第1項，判決如主文。
中    華    民    國    99    年    8     月    31    日
                民事第一庭      審判長法  官    丁振昌
                                      法  官    陳珍如
                                      法  官    李素靖
上為正本係照原本作成。
不得上訴。
中    華    民    國    99    年    9     月     2    日
                                      書記官    林鈴香

司法院資訊處製作；財團法人民間司法改革基金會備份。
